臺灣基隆地方法院民事判決　　　　　　　95年度簡上字第8號
上　訴　人　貢寮營造有限公司
法定代理人　林文亮
訴訟代理人　黃丁風律師
　　　　　　黃雅羚律師
　　　　　　黃敬唐律師
被　上訴人　添雄捲門材料有限公司
法定代理人　丙○○
訴訟代理人　丁○○
上當事人間請求清償債務事件，上訴人對於中華民國95年2月24
日本院瑞芳簡易庭95年度瑞簡字第2號第一審判決提起上訴，本
院第二審合議庭於96年5月28日言詞辯論終結，判決如下：
    主      文
原判決廢棄。
被上訴人在原審之訴駁回。
第一、二審訴訟費用新臺幣陸仟參佰伍拾元，由被上訴人負擔。
    事實及理由
甲、程序方面：
    上訴人公司之原法定代理人乙○○於上訴人提起上訴後之民
    國95年4月20日死亡，並由林文亮為其法定代理人，有乙○
    ○除戶戶籍謄本、上訴人公司綜合營造業登記證書、臺北縣
    政府營利事業登記證各1件可稽，茲林文亮於96年1月8日具
    狀聲明承受訴訟，經核於法尚無不合，先予敘明。
乙、實體方面：
一、本件被上訴人起訴主張：
(一)上訴人於94年5月間向被上訴人購買烤漆浪板產品 ( 下稱系
    爭貨物)，價金共新臺幣（下同）422,297元，惟僅給付192,
    297元，尚有24萬元未清償，為此本於買賣之法律關係提起
    本件訴訟。並聲明：上訴人應給付被上訴人24萬元，及自支
    付命令送達翌日即94年12月13日起至清償日止，按週年百分
    之5計算之利息。
(二)對上訴人抗辯之陳述：
    本件買賣確係存在於上訴人與被上訴人之間，而與上訴人之
    下包即訴外人甲○○無涉等語。
二、上訴人則以：緣上訴人於94年3月間承攬台北縣福隆國小營
    建工程，上訴人復將該營建工程中之鐵皮屋工程轉包予訴外
    人甲○○即 (鉅昌企業社)承做，訴外人甲○○乃依其承包
    鐵皮屋工程之所需向被上訴人訂購系爭貨物，故被上訴人主
    張上訴人向其購買之系爭貨物，實係上訴人之下包廠商甲○
    ○個人向上訴人所為，本件買賣關係係存在訴外人甲○○與
    被上訴人之間，上訴人既非本件買賣關係之當事人，被上訴
    人自無從依據買賣之法律關係訴請上訴人給付積欠的價款等
    語，資為答辯。並聲明：被上訴人之訴駁回。
三、本件原審以上訴人為本件買賣契約之買受人，且未經由第三
    人合法的債務承擔或承受買賣關係，本件買賣關係仍存在於
    兩造間，判決被上訴人全部勝訴。上訴人全部聲明不服，聲
    明：廢棄原判決，並駁回被上訴人在第一審之訴。上訴人之
    上訴理由除與原審相同部分予以引用外，並補充陳稱：
  (一)上訴人未向被上訴人購買系爭貨物，兩造間「不存在買賣契
    約關係」，上訴人「無給付買賣價金義務」：
  1.上訴人否認與被上訴人間存在買賣契約關係，被上訴人就前
    開積極事實應負舉證之責。
  2.上訴人於94年3月間承攬台北縣福隆國小營建工程，上訴人
    復將該營建工程中之鐵皮屋工程轉包予訴外人鉅昌企業社即
    甲○○承做，工程總金額為1,753,100元，有甲○○交付之
    「估價單」1紙可證。甲○○依約進場施工，並依承包工程
    之所需向被上訴人購買系爭貨物，嗣按工程進度逐次向上訴
    人請領工程款，並開立統一發票予上訴人收執，甲○○所交
    付之統一發票，有鉅昌企業社簽發，亦有甲○○之材料供應
    商所簽發而載明買受人為上訴人，附表編號五號所示之統一
    發票，即係甲○○為向上訴人請領工程款，請被上訴人開立
    指定買受人為「貢寮營造有限公司」，而由甲○○將之交予
    上訴人。由前述觀之，向被上訴人買受系爭貨物者乃訴外人
    甲○○，兩造間並無買賣契約法律關係。
  3.甲○○向被上訴人購買系爭貨物，簽發附表編號三號所示之
    支票2紙 ( 其上之發票人均為甲○○、付款人為宜蘭縣冬山
    鄉農會信用部，發票日期分別為94年8月25日、94年8月5日
    、面額分別為20萬元、21萬元，均經屆期提示因存款不足而
    退票，合計上開2紙支票之金額為41萬元)，藉以清償系爭貨
    物之價款，嗣被上訴人於94年9月間至上訴人處，告以：甲
    ○○簽發之支票退票，要求上訴人暫勿給付工程尾款予甲○
    ○，上訴人應允，經會算結果，甲○○仍有17萬元之工程尾
    款尚未請領，上訴人於知會甲○○後，簽發以瑞芳地區農會
    為付款人、發票日94年10月15日，面額17萬元之票號FD0000
    000號支票1紙交付予被上訴人以清償甲○○積欠被上訴人之
    部分價款，有經被上訴人簽收之支票存根聯1紙可稽，被上
    訴人就上訴人代為清償後不足之24萬元 (410,000－170,000
    ＝240, 000)，應向甲○○請求，與上訴人無涉。
  4.原判決誤解上訴人前開供稱，認：「系爭債務既未經由第三
    人合法的債務承擔或承受兩造間之買賣關係，系爭買賣關係
    仍存在於兩造之間，被告對原告之系爭買賣價金之給付義務
    ，仍屬存在。」云云，似屬違誤。
  (二)被上訴人所提出如附表編號一至五號之證據，不足以證明兩
    造間確有買賣契約關係，上訴人無給付買賣價金義務：
  1.附表編號一號之訂貨單及設計圖各1紙，雖載有「貢寮五金
    、送福隆國小」、「貢寮五金傳」等字樣，惟前開2紙文件
    上，所記載之聯絡電話均為「0000-000000」，而上開手機
    號碼乃為甲○○所使用。由此足證向被上訴人訂購系爭貨物
    之人為甲○○，且為被上訴人所明知 (留下行動電話，俾聯
    絡送貨及收款之用)，則向被上訴人訂購系爭貨物之人為甲
    ○○。
  2.附表編號二號之銷貨單、客戶對帳單，客戶名稱雖載為「貢
    寮建材行」，然上開單據均為被上訴人片面填載，況且，銷
    貨單、客戶對帳單之客戶簽收欄，無一由上訴人所簽收，因
    此，銷貨單、客戶對帳單上所載內容，並不能證明上訴人向
    被上訴人訂購系爭貨物。
  3.附表編號三號之支票及退票理由單，其面額共計410,000元
    ，金額與附表編號二號之銷貨單、客戶對帳單所示之金額約
    略相同 (百位數以下金額折讓)，然該支票之發票人為甲○
    ○，且未經上訴人背書，此正足證明被上訴人將系爭貨物銷
    售予甲○○，被上訴人始會向甲○○收取上開票款。
  4.附表編號四號之94年度貨款、票據統計表，上訴人向被上訴
    人94年1至12月間購貨 (94年4月除外) ，貨款均甚正常，票
    期均依約簽發次月之末日為到期日之支票給付 ( 如2月份之
    貨款簽發3月底之支票給付)，至於94年4月貨款411,707元，
    因非上訴人所購買，上訴人自無簽支票給付之義務，而該月
    份之貨款，被上訴人向甲○○收取附表編號三號所示支票2
    張，嗣前開2紙支票經屆期提示因存款不足退票後，被上訴
    人於94年9月21日要求上訴人將甲○○尚未請領之工程尾款1
    7萬元，簽發同面額之支票給付 ( 發票日94年10月15日，已
    兌現)，被上訴人遭甲○○積欠之貨款始降為24萬元，足證
    系爭貨物顯係由甲○○所購買。
  5.附表編號五號之統一發票，其上之「買受人」固載為上訴人
    「貢寮營造有限公司」，惟前開買受人不但與附表編號二號
    所示之銷貨單、客戶對帳單所示買受人「貢寮建材行」不同
    。且該統一發票乃被上訴人應甲○○之指示，填載上訴人為
    買受人，方便甲○○向上訴人請領工程款時，以之為請款憑
    據而已，並不足以證明係上訴人向被上訴人購買系爭貨物之
    證明。
  6.證人甲○○於96年3月29日本院調查時固否認其與上訴人間
    為連工帶料之承攬關係，彼此間僅為點工之僱傭關係，然依
    據證人甲○○所開具之估價單，已足以證明上訴人與甲○○
    間係承攬關係，且甲○○對於其何以要簽發附表編號三號所
    示之支票共計41萬元為上訴人代墊41萬元之價款，及至退票
    後同意上訴人將原應給付甲○○之工程尾款或報酬17萬元，
    由上訴人簽發同額之支票交予被上訴人以抵充系爭貨物價款
    之一部，均未能為合理之說明，且前後有所矛盾，是證人甲
    ○○之證述，顯非真實。
  (三)綜上，上訴人並未向被上訴人購買系爭貨物，實係訴外人甲
    ○○因轉包上訴人所承包福隆國小營建工程中之鐵皮屋工程
    而向被上訴人訂購系爭貨物，甲○○訂購之系爭貨款 (含稅
    ) 共計432,297元，甲○○嗣與被上訴人達成協議酌減為41
    萬元，甲○○乃簽發如附表編號三號所示之支票2紙共41萬
    元以為清償，詎屆期經提示因存款不足而退票，因甲○○於
    上訴人處仍有工程尾款17萬元尚未請領，上訴人經徵得甲○
    ○同意後，乃簽發同額之支票交付予被上訴人以清償甲○○
    積欠被上訴人之部分價款，扣除17萬元後，甲○○尚積欠被
    上訴人24萬元，是依前述，上訴人並未積欠被上訴人系爭貨
    款24萬元，被上訴人明知前情而仍向上訴人請求，顯非有理
    。
    被上訴人則聲明：駁回上訴。被上訴人之答辯意旨除與原審
    相同部分予以引用外，並補充陳稱：系爭貨物確係上訴人向
    被上訴人所購買，並提出附表編號一至五號所示之證物為證
    ，其中附表編號三號所示之支票，乃上訴人在其營業處所交
    付予被上訴人之員工。
四、得心證之理由：
    被上訴人起訴主張上訴人向被上訴人購買系爭貨物，價金共
    422,297元，被上訴人已依約交付系爭貨物，惟上訴人僅給
    付192, 297元，尚有24萬元未為給付等情，業據提出附表編
    號一至五號所示之文件為證，然此為上訴人所否認，並辯稱
    ：本件買賣係訴外人甲○○與被上訴人間所締結，根本與上
    訴人無關，被上訴人自無從依據買賣之法律關係對上訴人請
    求給付價金尾款等語。是本件之爭點僅為：系爭貨物之買賣
    關係是否存在於兩造之間？被上訴人主張系爭貨物之買賣關
    係存在於兩造之間，然此為上訴人所否認，則被上訴人自應
    就其主張系爭貨物之買賣關係存在於兩造之間之有利事實負
    舉證責任，被上訴人乃提出附表編號一至五號所示之文件為
    證。茲就被上訴人所提出之附表編號一至五號所示之文件逐
    一論述如下：
(一)附表編號一號之訂貨單及設計圖，其上均固分別載有「貢寮
    五金　送福隆國小」、「貢寮五金傳」等字樣，然其旁另載
    有手寫之電話號碼為「0000000000」，而證人甲○○於本院
    審理時證稱：上開附表編號一號之訂貨單及設計圖上之圖樣
    、文字及電話號碼，均為其所親寫，而「0000000000」係其
    個人所使用之電話門號等語，兩造對此亦不爭執，則系爭貨
    物倘係上訴人所洽購，何以該訂貨單及設計圖上之文字、圖
    樣均係由訴外人甲○○所書寫，且所留之聯絡電話亦為甲○
    ○之個人電話，無一與上訴人有關，且本院要求被上訴人提
    出上開訂貨單及設計圖之傳真原件，由傳真原件之傳送端電
    話即可明確認定上開訂貨單及設計圖係由上訴人公司或甲○
    ○個人所傳送，然被上訴人迄本件言詞辯論終結止，仍未能
    提出上開訂貨單及設計圖之傳真原件，則尚難單憑訴外人甲
    ○○在上開訂貨單及設計圖上所寫之「貢寮五金」，遽認系
    爭貨物係由上訴人向被上訴人所洽購。
(二)附表編號二號之銷貨單及客戶對帳單，其上固載明客戶名稱
    及買受人為上訴人，然此純屬被上訴人片面制作之銷售憑證
    及單據，其上復無上訴人簽收、確認或會算之簽名或憑據，
    亦難以附表編號二號之由被上訴人自行制作之銷貨單及客戶
    對帳單上之客戶名稱欄為上訴人，遽認系爭貨物係由上訴人
    向被上訴人所洽購。
(三)附表編號三號之支票及退票理由單，其發票人為甲○○，此
    為兩造所不爭執，被上訴人雖陳稱該支票係上訴人在上訴人
    營業處所交付予被上訴人之員工以作為買受系爭貨物之價款
    等語，然此為上訴人所否認，則訴外人甲○○在本件中與上
    訴人之關係為何？即為關鍵所在。
  1.上訴人辯稱上訴人於94年3月間承攬台北縣福隆國小營建工
    程，上訴人復將該營建工程中之鐵皮屋工程轉包予甲○○承
    做，訴外人甲○○乃依其承包鐵皮屋工程之所需向被上訴人
    訂購系爭貨物，並提出估價單為證，證人甲○○於本院調查
    時則結證稱：「 (你在94年4月間是否承攬貢寮營造所承包
    之福隆國小的鐵皮屋工程？)那是貢寮營造標下的工程，我
    負責找工人來做，但是材料是由他們負責，再根據工人的人
    數及工程的天數向貢寮營造領錢」、「 (鉅昌企業社是否由
    你經營？)是，估價單是我寫的」、「 (估價內容是什麼？)
    操場、鐵屋依圖施工，總價金我估價壹佰柒拾伍萬仟壹佰
    元，發票另外開」、「 (你是否按照估價單的工程去施工？
    )我是後來是依照點工的方式施工完畢」、「【 (訂貨單、
    設計圖)上面材料名稱是否你寫的？】是我寫的沒錯，但是
    是因為貢寮五金的人不會寫，所以我才幫他們寫，他們送材
    料，我要點收簽收」等語。依證人甲○○之上開證述，證人
    甲○○否認其係轉承攬上訴人所承包福隆國小營建工程之鐵
    皮屋工程，否認其與上訴人間係屬承攬關係而為僱傭關係，
    由其自行招募工人施做，再按出工工人人次及實際出工日期
    ，向上訴人請領報酬 (即類似點工、工頭之性質)，更否認
    其與被上訴人間就系爭貨物有何買賣關係存在，然證人甲○
    ○倘若僅係單純之工頭性質，則其祇要召集約定所需之工人
    數及工作天數，即可依約定向上訴人請領報酬款，何以需出
    具估價單予上訴人，其上復詳載工程品名、數量及金額，並
    大費周章地繪製附表編號一號所示之訂貨單、設計圖 (其上
    詳載施工所需物品之圖例及規格)，此豈是點工或包工之流
    者所能比擬，是證人甲○○所證其與上訴人間非屬承攬關係
    ，顯非真實。
  2.證人甲○○於本院調查時證稱：「 (這兩張支票是否是你開
    的？）是」、「 (你所開立那兩張支票是你交給上訴人公司
    ？) 是我拿去給貢寮營造的老闆娘，再由貢寮營造通知添雄
    公司的人來收，我也有通知添雄的人說我的支票在貢寮營造
    那邊」等語，然上訴人否認有收受甲○○所交付之附表編號
    三號所示之支票並轉交被上訴人，且證人甲○○倘若僅為工
    頭，其與上訴人間之財務往來理應十分單純，即係按出工工
    人人次及出工天數向上訴人請領報酬，再轉發其他工人，且
    系爭貨物之買賣既與甲○○無涉，甲○○何需簽發支票2紙
    交付予上訴人，再由上訴人交付被上訴人，又何以需要將簽
    發支票之事實通知被上訴人，凡此均有違常理，且證人甲○
    ○對於簽發支票予上訴人之緣由亦未能為合理之說明，一再
    支吾其詞，是證人甲○○此部分之證述，亦難採信；參以被
    上訴人為一公司行號，依其商業交易慣例及經驗，上訴人既
    同屬公司行號，且為系爭貨物之買受人，自以收受由上訴人
    簽發之支票較收受其他來源不明之客票為優先，縱使上訴人
    所交付者為他人簽發之客票以抵充貨款，衡情應令上訴人在
    該支票背面為背書，何以竟違背常情，未收受上訴人簽發之
    支票或令上訴人在訴外人甲○○簽發之支票背面背書，是證
    人甲○○雖附和被上訴人之主張而證稱附表編號三號之支票
    係由其簽發交付上訴人後，再由上訴人交付予被上訴人，亦
    難信為真實。
  3.附表編號三號之支票屆期經被上訴人提示後因存款不足而退
    票，上訴人乃應被上訴人之要求以經會算後之應交付訴外人
    甲○○之工程尾款17萬元，開立上訴人名義之支票予被上訴
    人，有該支票之退票理由單、上訴人支票存根聯在卷可參，
    且為兩造及證人甲○○於本院調查時所共認，證人甲○○於
    本院調查時證稱：「 (你說貢寮營造不跟你算，到最後是否
    還剩17萬元沒有給？) 應該是不只17萬元，因為當初我已經
    開了兩張支票給添雄了，但是因為他們一直表示沒時間算，
    等到我的支票跳票之後，他們才找我對帳，對帳之後他們把
    我減到17萬，我叫添雄去找他們要，他們才開了17萬元的支
    票給添雄」等語，倘若甲○○與系爭貨物之買賣無涉，則其
    簽發之支票退票，乃上訴人未履行依買賣契約所生對被上訴
    人所負之給付價金義務，何以甲○○卻同意由其本應向上訴
    人請領之工程尾款或報酬款17萬元，請上訴人簽發同額之支
    票交付予被上訴人以清償系爭貨物之部分價款，證人甲○○
    對此亦無法自圓其說，有違買賣交易常情，證人甲○○顯係
    藉此隱瞞其係系爭貨物之買受人，證言明顯不實。
  4.據上，系爭貨物之洽購過程、價款之給付及退票後部分價款
    之給付，無一與甲○○無關，訴外人甲○○既係連工帶料轉
    承攬福隆國小鐵皮屋工程之承攬人，而非僅為工頭，則其就
    所承攬之工程項目親繪附表編號一號所示之訂貨單、設計圖
    向被上訴人洽購系爭貨物，並在其上留有其個人使用之行動
    電話號碼，俾供買賣雙方聯絡，復由甲○○簽發附表編號三
    號所示之支票共41萬元以清償系爭貨物之價款，及至上開2
    紙支票因存款不足退票，上訴人乃應被上訴人之要求以經會
    算後之應交付訴外人甲○○之工程尾款17萬元，開立上訴人
    名義之支票予被上訴人，以清償訴外人甲○○積欠被上訴人
    之部分價款，始屬合情、合理，至於上訴人無非因其與甲○
    ○間存有上述承攬關係，而遭受牽連。
(四)附表編號四號之94年度貨款、票據統計表，其上固載明客戶
    名稱及買受人為上訴人，然此純屬被上訴人片面制作之銷售
    憑證及單據，其上復無上訴人簽收、確認或會算之簽名或憑
    據，亦難以單憑其上之客戶名稱欄為上訴人，遽認系爭貨物
    係由上訴人向被上訴人所洽購。
(五)附表編號五號之統一發票，其上固載明客戶名稱及買受人為
    上訴人，然此純屬被上訴人片面制作之銷售憑證，且上訴人
    與甲○○間既為承攬關係，身為營造商之上訴人支付總工程
    款予承包之甲○○並取得承包人進項統一發票乃屬正常，然
    營造業界之小包，有時為稅負考量，仍存有交付他人開立之
    統一發票或持工人薪資表以充作進項統一發票之陋習 (至於
    適法與否，則與本件無關)，且如前所述，從系爭貨物之規
    格、洽購過程、價款之給付及退票後部分價款之給付無一由
    上訴人出面、出資，自難單憑統一發票上之買受人為上訴人
    ，遽認系爭貨物係由上訴人向被上訴人所洽購。
五、綜上所述，被上訴人未能舉證證明其與上訴人間就系爭貨物
    有買賣關係存在，自難令上訴人應就本件買賣契約負買受人
    之責任，兩造間既無本件買賣契約之法律關係存在，從而，
    被上訴人依據買賣契約之法律關係，訴請上訴人給付24萬元
    ，及自支付命令送達翌日起至清償日止，按年息百分之5計
    算之利息，洵屬無據，不應准許。原審判令上訴人應悉數給
    付，容有未洽。上訴意旨指摘原判決不當，求予廢棄改判，
    為有理由，爰由本院將原判決予以廢棄，並改判如主文第二
    項所示。
六、據上論結，本件上訴為有理由，依民事訴訟法第436條之1第
    3 項、第450條、第78條、第87條，判決如主文。
中　　華　　民　　國　　96　　年　　6 　　月　　11　　日
                  民事庭審判長法  官  邱璿如
                              法  官  陳湘琳
                              法  官  徐世禎
以上正本係照原本作成。
本件判決不得上訴。
中　　華　　民　　國　　96　　年　　6 　　月　　11　　日
                              書記官  賴敏慧
附  表
┌───┬─────────────┐
│編號一│訂貨單、設計圖            │
├───┼─────────────┤
│編號二│銷貨單、客戶對帳單        │
├───┼─────────────┤
│編號三│支票、退票理由單          │
├───┼─────────────┤
│編號四│94年度貨款、票據統計表    │
├───┼─────────────┤
│編號五│統一發票                  │
└───┴─────────────┘
